【裁判字號】    92,交上易,27
【裁判日期】    920319
【裁判案由】    過失傷害
【裁判全文】
臺灣高等法院高雄分院刑事判決                    九十二年度交上易字第二七號
      上  訴  人  台灣高雄地方法院檢察署檢察官
      上  訴  人
      即  被  告  乙○○
      選任辯護人  蔡將葳
右上訴人因被告過失傷害案件，不服臺灣高雄地方法院九十一年度交易字第五五六號
中華民國九十一年十二月十八日第一審判決（起訴案號：臺灣高雄地方法院檢察署九
十一年度調偵字第二三二號），提起上訴，本院判決如左：
      主  文
原判決撤銷。
乙○○因過失傷害人致重傷，處有期徒刑陸月，如易科罰金以參佰元折算壹日。
      事  實
一、乙○○考領有自小客車執照，於民國九十年五月十三日某時，駕駛車牌號碼ＷＩ
    ─八一八一號自小客車，沿高雄縣鳥松鄉○○路由鳳山方向往大樹方向行駛（由
    南往北行駛）。旋在同日十二時十分許，行經高雄縣鳥松鄉○○路與仁美路之無
    號誌交岔路口時，原應注意行經無號誌之交岔路口時，應減速慢行，作隨時停車
    之準備，且行經交岔路口時，不得超車，以維護行車之安全，又該路段行車速限
    時速為四十公里以下，其本應依速限行駛，而當時天氣晴朗，視距良好，道路乾
    燥無任何缺陷與障礙，並無不能注意之情事。詎乙○○竟疏未注意，於行經上開
    交岔路口時，猶貿然以時速六十公里之速度行駛，並欲超越同向前方由陳登碖所
    騎乘之車牌號碼ＯＬＲ─三六九號（起訴書誤為ＣＬＲ─三六九號）重型機車。
    適遇陳登碖欲左轉仁美路，亦未充分注意左後側有無來車並讓其先行，即逕行左
    轉行駛，乙○○因而一時煞車不及，致撞及陳登碖所駕機車左前擋泥板，陳登碖
    人車倒地，受有頭部外傷併硬腦膜下出血、顱內出血及腦挫傷，並因而致生中樞
    神經極度障礙、永久喪失語言功能及左側上下肢癱瘓等之重傷。乙○○於肇事後
    ，留在現場，對於未發覺之犯罪，主動向處理警員告知其係駕車肇事者，並接受
    裁判。
二、案經被害人陳登碖之監護人甲○○訴由臺灣高雄地方法院檢察署檢察官偵查起訴
    。
      理  由
一、訊據上訴人即被告乙○○對於右揭時、地發生車禍，並因其以時速六十公里之速
    度超速行駛，致被害人陳登碖受有右揭傷害之事實均坦承不諱，且承認其有過失
    傷害被害人致重傷之犯行，惟辯稱：我當時並未超車，係被害人突然要左轉，我
    煞車不及偏向左，我的車子才會停在對向車道，況被害人騎車突然左轉，亦有過
    錯等語。
二、經查：
（一）被告與被害人陳登碖於右揭時、地發生車禍之事實，除據被告於警訊、偵查、
      原審及本院調查、審理中均供承不諱外，並有高雄縣警察局道路交通事故調查
      報告表及事故現場照片四幀在卷可稽。案發現場道路係高雄縣鳥松鄉○○路，
      依前揭交通事故調查報告及上開交通安全規則之規定，於該道路上行車時速不
      得超過四十公里，而被告於警詢、偵查、原審及本院審理中均供稱其行車時速
      約六十公里，其前後所供相符，尚無矛盾之處，應堪採信；且依前揭交通事故
      調查報告所載，案發現場道路並無任何號誌，且案發現場係高雄縣鳥松鄉○○
      路與仁美路之交岔路口，被告行經此無號誌之交岔路口，本應將行車速度減至
      時速四十公里以下慢行，惟被告並無減速慢行，猶以時速六十公里之速度行駛
      ，被告之行車速度已超過四十公里甚多，足見被告確有超速行駛之違規事實無
      疑。
（二）被告雖辯稱：我沒有超車，係因被害人突然左轉，其煞車不及，車子偏向左，
      才停在對向車道等語。然依前揭交通事故調查報告所畫之被告事發後之停車位
      置，及觀諸案發現場照片之被告停車位置，被告之車均係停放於美山路之對向
      車道，且其車之停放方向與車道分向線恰好平行。倘若被告將車子行駛至對向
      車道上，並非係因超車之故，而係因閃避被害人之突然左轉才如此，則衡以被
      告既係緊急偏左行駛，且其於原審審理時復自承於發生車禍停住車子後，其車
      即未再移動過等情（參見原審卷第四十八頁），依一般通常情形，被告車子之
      停放位置應會係車頭偏左為是，自不應與車道分向線平行，顯見被告應係行駛
      至對向車道欲超車時，被害人突欲左轉而發生車禍，被告之車始會停在對向車
      道且與車道分向線平行。況若被告並無超車，而係與被害人併排行駛，則在此
      種情況下，被害人應會清楚知悉被告之車位於左側，當會等待被告之車往前駛
      離後始會左轉，尚不至立即貿然左轉而故意傷害自己，是顯然此種情況並不成
      立；又若被告並無超車，其車係在被害人後方，則在此種狀況下，縱被害人左
      轉而與被告發生車禍，車禍之撞擊點應會係在被告車子前方，且被告車子之停
      放位置亦不至在對向車道，然被告車子於本件車禍之受損部位竟係右前翼子板
      ，且係停放於對向車道上，即顯有不合，故此種狀況亦難成立。綜此而論，較
      為合理之解釋，應係被告行駛至對向車道欲超車，適被害人未充分注意而突然
      左轉，始會與被告發生車禍，而此徵諸被告車子受損部位係右前翼子板，被害
      人車子受損部位係左前擋泥板等情，與此車禍狀況可能發生受損之部位恰為相
      符，更見其情無誤。從而，被告應有在交岔路口超車之違規事實，被告上開所
      辯，委無足取。
（三）按行車速度，依標誌之規定，無標誌者，在郊區○○道上，時速不得超過四十
      公里；次按行經無號誌之交岔路口時，應減速慢行，作隨時停車之準備；又按
      行經交岔路口時，不得超車，道路交通安全規則第九十三條第一項第二款後段
      、第四款、第一百零一條第一款分別定有明文。觀諸前揭交通事故調查報告所
      載，案發當時天氣晴朗，視距良好，道路乾燥無任何缺陷與障礙，被告應無不
      能注意之情事。然被告竟疏於注意，不但於無號誌之交岔路口未減速慢行，猶
      以六十公里之時速超車，其有過失，已甚明顯。且本件車禍經函送台灣省高屏
      澎區車輛行車事故鑑定委員會鑑定結果，認定「乙○○駕駛自小客車超速行駛
      超越未保持安全間隔與陳登碖駕駛重機車未依規定左轉同為肇事原因。」，此
      有鑑定委員會九十年七月十三日高屏澎鑑字第九００八八八號函及所附鑑定意
      見書各一份在原審卷第三十三頁至第三十五頁可憑，嗣因被害人陳登碖之監護
      人甲○○不服該鑑定結果，向台灣省車輛行車事故覆議鑑定委員會申請覆議，
      覆議結果認定「一、乙○○駕駛自小客車，行經無號誌岔路口，未減速反嚴重
      超速行駛，且於交岔路口超車不當，為肇事主因。二、陳登碖駕駛重機車，行
      經無號誌岔路口，左轉未充分注意左後來車，為肇事次因。」，此有該覆議鑑
      定委員會九十年九月七日府覆議字第九０一七一三號函暨所附之覆議意見書各
      乙份在發查卷第五頁至第七頁可稽，雖上開二次鑑定結果認為肇事之原因尚非
      完全相同，但均認定被告有過失，則無二致，然被告自難辭其過失刑責。
（四）被害人陳登碖確係因本件車禍，致受有頭部外傷併硬腦膜下出血、顱內出血及
      腦挫傷，並因而致生中樞神經極度障礙、永久喪失語言功能及左側上下肢癱瘓
      等傷害之事實，亦有高雄長庚紀念醫院所出具之診斷證明書二份附卷足憑，均
      堪認屬真實。再被害人因上開傷害，經鑑定人即高雄長庚紀念醫院醫師洪國盛
      鑑定略稱：被害人基本判斷及日常生活都無法判斷及自理，也無法以手表達，
      依目前狀況，復原機會不大等語，業經原審法院於九十年度禁字第二四一號禁
      治產聲請事件中調查無訛，並裁定宣告被害人為禁治產人，有該民事裁定乙份
      在卷為證（參見九十一年度偵字第二六０號卷第十八頁）。是以，被害人既已
      左側上下肢癱瘓，且完全喪失判斷其所為法律效果之能力，已達心神喪失之地
      步，復原機會又屬渺茫，顯然其左側肢體受有重大傷害，完全且永遠喪失機能
      ，而心神健康狀況亦有重大且難治之傷害，均屬刑法第十條第四項第四款、第
      六款所規定之「重傷」甚明。
（五）綜上所述，被告就本件車禍之發生確有過失行為，且其過失行為確實使被害人
      因而受重傷，是被告之過失行為與被害人之重傷結果間，應具有相當之因果關
      係無疑。至被害人行經案發之交岔路口欲左轉，並未注意左後側來車並讓其先
      行，即突然左轉行駛，致與被告發生車禍之事實，除據被告供明在卷外，自被
      害人車子之受損部位係左前擋泥板損壞，而非左側車身受損乙節，即可見一般
      ，是被害人亦有道路交通安全規則第一百零二條第一項第六款之違規情事，且
      經台灣省車輛行車事故覆議鑑定委員會鑑定在卷，有前揭覆議鑑定意見書在卷
      可參，其就本件車禍亦與有過失甚明。被害人就本件車禍之發生雖亦與有過失
      ，仍不得因此解免被告過失刑責之成立。本件事證明確，被告過失致重傷犯行
      ，堪以認定。
三、核被告所為，係犯刑法第二百八十四條第一項後段之過失傷害人致重傷罪。又被
    告於肇事後，留在事故現場，對於未發覺之犯罪，主動向處理事故之警員告知其
    係駕車肇事者，並進而接受裁判，業據被告供明在卷，並有前揭交通事故調查報
    告乙份在卷可憑，是被告之行為合於自首之要件，爰依刑法第六十二條前段規定
    ，減輕其刑。
四、原審以被告罪證明確，因予論罪科刑，固非無見；惟查：被告迄今雖未與被害人
    家屬達成和解，但被告家庭之經濟能力欠佳，家中經濟來源僅靠被告之夫一人在
    飼料工廠擔任操作員之新台幣（下同）二萬餘元月薪支應，且育有二名幼女（各
    為五歲及三歲），被告目前無存款，亦無不動產，有被告提出屏東縣稅捐稽徵處
    歸戶財產查詢清單、申報所得稅資料清單、銀行存摺、被告之夫薪資印領清冊及
    被告之戶籍謄本等在本院卷可憑，被告數次欲與被害人家屬和解，然因和解金額
    認知差距過大，而無法達成和解，被告於本院調查時欲以八十萬元與告訴人和解
    ，然告訴人要求三百六十萬元，一次付清等情（見本院卷第三十一頁），嗣於本
    院審理時，被告再度欲與被害人家屬以新台幣八十萬元和解，欲當場給付三十萬
    元現金，餘款分期給付，但為被害人所拒絕，被害人家屬要求一次付清，可見被
    告並非無和解之誠意，實因經濟能力不佳所致，何況被害人亦已領取強制險一百
    四十萬元，且本件被告係合乎自首之規定，而按刑法二百八十四條第一項後段之
    規定：「因過失傷害人，致重傷者，處一年以下有期徒刑、拘役或五百元以下罰
    金。」，可見過失致重傷之法定刑最重為一年以下有期徒刑，原審僅因被告未與
    被害人和解，竟量處有期徒刑八月，量刑顯然過重，有失平衡，尚有未洽。檢察
    官上訴意旨，以被告至今未有具體賠償告訴人之誠意，原審量刑過輕為由，指摘
    原判決不當，雖無理由，被告上訴意旨，以量刑過重為由，指摘原判決不當，則
    有理由，自應由本院將原判決予以撤銷改判。爰審酌被告並無任何前科紀錄，有
    被告院內索引卡紀錄表、台灣高等法院被告全國前案紀錄表及刑案資料查註紀錄
    表各乙份在卷可按，素行尚稱良善，其於犯後雖否認部分過失情節，但仍坦承過
    失傷害行為，猶屬坦承錯誤，而本件車禍之發生，被告固應受有責難，但被害人
    未戴安全帽，以致傷勢如此嚴重，其亦應為自身之過失行為擔負部分責任，惟被
    告所為，業已造成被害人左側上下肢癱瘓，終身無法自理，且無溝通能力，意識
    全然不清，對於被害人之傷害洵非輕微，其家屬勢將耗費相當多之心力及金錢加
    以照顧，被告帶給被害人家庭之財務及精神負擔應屬甚鉅，且加諸於被害人家屬
    之人倫親情上之痛苦更屬不堪，被告自應受有相當程度之非難，且被告迄今雖未
    被害人家屬達成和解，但其確實有和解之誠意，詳如前所述，如僅以被告不能依
    告訴人要求之金額達成和解，被告則需入監服刑，此應非刑罰之目的，何況被告
    入監服刑於事無補，只會造成另一個家庭之破碎，想必非告訴人所樂見等一切情
    狀，量處有期徒刑六月，並諭知有期徒刑如易科罰金之折算標準。
據上論斷，應依刑事訴訟法第三百六十九條第一項前段、第三百六十四條、第二百九
十九條第一項前段，刑法二百八十四條第一項後段、第四十一條第一項前段、第六十
二條前段，罰金罰鍰提高標準條例第一條前段、第二條，判決如主文。
本案經檢察官方娜蓉到庭執行職務。
中    華    民    國      九十二      年      三      月     十九   日
                              臺灣高等法院高雄分院刑事第二庭
                                  審判長法官  林正雄
                                        法官  趙家光
                                        法官  黃壽燕
右正本證明與原本無異。
不得上訴。
                                  法院書記官  黃富美
中    華    民    國      九十二      年      三      月    十九    日
附錄本判決論罪科刑法條：
刑法二百八十四條第一項
  因過失傷害人者，處六月以下有期徒刑、拘役或五百元以下罰金，致重傷者，處一
  年以下有期徒刑、拘役或五百元以下罰金。


司法院資訊處製作；財團法人民間司法改革基金會備份。
